ACORDAO-COMPLETO-2356458

ACÓRDÃO 455/2020 ATA 6/2020 - PLENÁRIO

VISTOS, relatados e discutidos estes autos de monitoramento do cumprimento do item 9.2 do Acórdão 1925/2017-TCU-Plenário, proferido em processo de Denúncia (TC-Processo 007.407/2016-5) relativa a possíveis irregularidades ocorridas na Confederação Brasileira de Esgrima (CBE) , relacionadas à gestão de recursos federais oriundos da Lei Agnelo- Piva.
	ACORDAM os Ministros do Tribunal de Contas da União, reunidos em sessão Plenária, ante as razões expostas pelo Relator, em:
	9.1. considerar cumprido o item 9.2 do Acórdão 1925/2017-TCU-Plenário;
	9.2. determinar à Secretaria Especial do Esporte que, tomando como referência os recursos transferidos a partir do exercício de 2019, exija do Comitê Olímpico do Brasil a demonstração de cumprimento dos limites e do enquadramento de despesas administrativas conforme os parâmetros definidos pela norma mencionada no art. 22 do Decreto 7984/2013, bem como adote as providências necessárias para obter o devido ressarcimento, caso verificadas irregularidades, e informar ao Tribunal;
	9.3. determinar ao Comitê Olímpico do Brasil que, tomando como referência os recursos transferidos a partir do exercício de 2019, exija das entidades beneficiárias da descentralização de recursos da Lei 9615/1998 a demonstração de cumprimento dos limites e do enquadramento de despesas administrativas conforme os parâmetros definidos na norma mencionada no art. 22 do Decreto 7984/2013 e nas orientações expedidas pelo antigo Ministério do Esporte e pela Secretaria Especial do Esporte, bem como adote as providências necessárias para obter o devido ressarcimento, caso verificadas irregularidades, e informar ao Tribunal;
	9.4. determinar à Secretaria-Geral de Controle Externo (Segecex) que adote as medidas necessárias para estabelecer o procedimento a ser seguido pela Secretaria Especial do Esporte e pelo Comitê Olímpico do Brasil na divulgação das informações relativas ao cumprimento das providências referidas nos itens 9.2 e 9.3 retro, de modo que tais informações possam ser inseridas na rotina de acompanhamento da aplicação de recursos da Lei 9615/1998 já efetuada pelo TCU;   
	9.5. dar ciência desta deliberação à Secretaria Especial do Esporte, ao Comitê Olímpico do Brasil e à Confederação Brasileira de Esgrima;
	9.6. arquivar este processo.

Monitoramento de determinações proferidas em acórdão que considerou parcialmente procedente denúncia sobre possíveis irregularidades relacionadas à gestão de recursos federais oriundos da Lei 10.264/2001 (Lei Agnelo Piva).

Confederação Brasileira de Esgrima (CBE); Comitê Olímpico do Brasil (COB).

3. Responsável: Paulo Wanderley Teixeira, Presidente do COB (CPF XXX.895.777-XX).

13.1. Ministros presentes: José Mucio Monteiro (Presidente), Benjamin Zymler, Augusto Nardes, Raimundo Carreiro, Ana Arraes, Bruno Dantas e Vital do Rêgo.
13.2. Ministro-Substituto convocado: Augusto Sherman Cavalcanti (Relator).

ACORDAO-COMPLETO-2496098

Acórdão de Relação 1917/2021 - Plenário

Acórdão de Relação

AUGUSTO SHERMAN

Adoto, como relatório, a instrução elaborada pela SecexTrabalho (peças 07/09) .
"Constituiu-se o presente processo em cumprimento ao item 9.7 do Acórdão 1925/2017-TCU-Plenário (cópia à peça 1) , proferido por ocasião do julgamento do TC-Processo 007.407/2016-5, no qual foi determinado à Secretaria de Controle Externo no Estado do Rio de Janeiro que monitorasse o cumprimento da determinação constante do item 9.2 do mesmo Acórdão. Em função da reestruturação havida nas competências das Unidades deste Tribunal, o monitoramento em tela passou a ser de incumbência da Secex/Trabalho. Foram as seguintes as determinações expedidas naquela assentada:
	9.2. determinar ao Comitê Olímpico Brasileiro (COB) , com fundamento no art. 250, inciso II, do RI/TCU, que, no prazo de 90 (noventa) dias, proceda, se ainda não fez, à análise ou reanálise, conforme o caso, das prestações de contas dos recursos recebidos pela Confederação Brasileira de Esgrima (CBE) , às custas de recursos da Lei Agnelo Piva, desde janeiro de 2014 em diante, encaminhando informação sobre os resultados e as providências decorrentes dessa análise ao Tribunal nesse mesmo prazo, tendo em vista que foi identificado que despesas de manutenção/custeio da entidade não foram inseridas no cálculo do limite normativo de 20% para as despesas de custeio, nos exercícios de 2014 e 2015, a exemplo de Assembleias, de remuneração de dirigentes e de estatutários, bem como do custeio do Centro de Treinamento, localizado na Escola de Educação Física do Exército (EsEFEx) , no Rio de Janeiro, em afronta ao art. 23, inciso II, do Decreto 7.984/2013 c/c os arts. 2° e 6° da Portaria ME 1/2014.
2.	 O TC-Processo 007.407/2016-5 trata de denúncia a respeito de possíveis irregularidades ocorridas na Confederação Brasileira de Esgrima (CBE) , relacionadas à gestão de recursos federais oriundos da Lei 10.264/2001 - Lei Agnelo Piva. A notificação do teor do Acórdão 1925/2017-TCU-Plenário ao Sr. Carlos Arthur Nuzman, então presidente do Comitê Olímpico Brasileiro, foi feita mediante o Ofício 2805/2017-TCU-Secex/RJ, de 6/9/2017 (peças 2 e 3) . Em resposta, foi encaminhado à Secex/RJ o Ofício COB 148/2018 PW/rsn à peça 4, datado de 23/1/2018.
EXAME TÉCNICO
3.	Argumenta inicialmente o Sr. Paulo Wanderley Teixeira, atual presidente do COB e signatário do mencionado Ofício COB 148/2018 PW/rsn, que o COB não figura como parte no processo (Processo 007.407/2016-5) , tendo-lhe sido feita determinação por conta da descentralização de recursos da Lei Agnelo Piva, determinada pela Lei 9.615/1998 (alterada pela Lei 10.264/2001) , sendo essa sua primeira oportunidade de prestar esclarecimentos acerca da classificação de despesas utilizada para fins de repasse de recursos da Lei Agnelo Piva. Afirma que o COB não havia sido em nenhum momento chamado a se manifestar sobre o mérito do processo, embora a fiscalização decorrente da denúncia pudesse gerar repercussões imediatas em suas atividades e políticas internas.
4.	Entende o Sr. Presidente do COB que a condução do processo deixou de observar o art. 250, inciso V do Regimento Interno/TCU, e também o artigo 43, inciso I da Lei Orgânica, por não ter sido promovida sua oitiva, na condição de terceiro interessado, para se manifestar sobre fatos que possam resultar em decisão deste Tribunal no sentido de desconstituir ato ou processo administrativo ou alterar contrato em seu desfavor. Considera assim ter havido violação do direito à ampla defesa e ao contraditório. Ao referir-se aos itens 4.a, 9.1, 9.1.2 e 9.1.6 do Relatório e ao item 3 do Voto condutores do Acórdão 1925/2017-TCU-Plenário, defende que o custeio de centro de treinamento não se enquadra como despesa administrativa, tratando-se de investimento direto na atividade-fim da Confederação, a de promover a modalidade e proporcionar as melhores condições de preparação técnica aos atletas. Para corroborar esse entendimento, faz remissão ao artigo 2° da Portaria ME 1/2014.
5.	O Sr. Paulo Wanderley Teixeira, presidente do COB, também contesta a natureza administrativa do custeio das assembleias, posto ser 'órgão indispensável para a constituição e funcionamento regular de qualquer associação', sendo seu órgão máximo. Segundo seu entendimento, 'o exercício das competências da assembleia efetivamente representa a execução de atividades-fim da Confederação, na medida em que é justamente nas reuniões da assembleia que se decidem os rumos da entidade'. Para sustentar sua tese, realiza mais uma vez à hermenêutica do artigo 2° e também do artigo 3° da Portaria ME 1/2014.
6.	Com relação à remuneração de dirigentes e de estatutários mencionada no item 9.2 do Acórdão 1925/2017-TCU-Plenário, o presidente do COB argumenta que, ao representar a entidade, o presidente executa atividades-fim da associação, contribuindo institucionalmente para a promoção e o desenvolvimento do esporte. Recorre mais uma vez ao art. 2° da Portaria ME 1/2014 para defender que as atividades de cunho institucional que competem ao presidente não devem ser equiparadas às funções administrativas cotidianas atribuídas aos funcionários da entidade, o mesmo se aplicando às suas remunerações. Alega ainda que o Acórdão 3162/2016-TCU-Plenário incluiu em seu escopo a análise dos salários pagos a dirigentes e funcionários, sem resultar em nenhuma crítica ao COB quanto à caracterização da remuneração de dirigentes para fins de aplicação do limite de 20% constante da Portaria ME 1/2014, o que ratificaria o entendimento do COB de que a remuneração de dirigentes não configura despesa administrativa.
7.	Com base na interpretação normativa e legal adotada pelo COB e aqui resumidamente exposta, aquele Comitê apresentou a tabela constante à peça 4, p. 11, onde as despesas administrativas incorridas pela Confederação Brasileira de Esgrima nos exercícios de 2014 a 2017 se encontrariam dentro do limite de 20% do valor total repassado a cada ano.
8.	Importa registrar que a fundamentação legal e normativa para as determinações contidas no item 9.2 do Acórdão 1925/2017-TCU-Plenário encontra-se em seu respectivo Relatório, que por sua vez adotou a instrução elaborada no âmbito da Unidade Técnica. O instrumento adequado para contestar os fundamentos do Acórdão proferido seria o recurso, mais exatamente o pedido de reexame, nos termos do art. 286 do Regimento Interno/TCU, não tendo o dirigente do COB adotado tal procedimento, limitando-se a encaminhar resposta ao ofício a ele endereçado. Cumpre registrar igualmente que, diferentemente do que afirma o presidente do COB, no âmbito do Acórdão 3162/2016-TCU-Plenário foi feita, entre outras, a seguinte determinação ao COB:
9.1. determinar ao Comitê Olímpico do Brasil, com fulcro no art. 250, inciso II, do Regimento Interno do TCU, que apresente a este Tribunal de Contas, no prazo de 120 dias:
9.1.1. resultado de processo de revisão geral e de adequação de seus normativos relativos à utilização de recursos da Lei 9.615/1998, ao conjunto de normas aplicáveis à celebração de convênios pela União com as entidades privadas sem fins lucrativos, assim como ajustes promovidos em sua sistemática de transferência/utilização desses recursos, a fim de:
 (...) 
9.1.1.7. prever como limite máximo das remunerações pagas, a funcionários e a dirigentes, com recursos da Lei 9.615/1998, os valores consignados no artigo 42, inciso II, do Decreto 8.726/2016.
9.	O Decreto 8.726, de 27 de abril de 2016, regulamenta a Lei 13.019, de 31 de julho de 2014, para dispor sobre regras e procedimentos do regime jurídico das parcerias celebradas entre a administração pública federal e as organizações da sociedade civil. Seu artigo 42, inciso II, assim dispõe:
Art. 42. Poderão ser pagas com recursos vinculados à parceria as despesas com remuneração da equipe de trabalho, inclusive de pessoal próprio da organização da sociedade civil, durante a vigência da parceria, podendo contemplar as despesas com pagamento de impostos, contribuições sociais, Fundo de Garantia do Tempo de Serviço - FGTS, férias, décimo terceiro salário, salários proporcionais, verbas rescisórias e demais encargos sociais e trabalhistas, desde que tais valores:
 (...) 
II - sejam compatíveis com o valor de mercado e observem os acordos e convenções coletivas de trabalho e, em seu valor bruto e individual, o teto da remuneração do Poder Executivo Federal.
10. 	Posteriormente, em complementação ao Ofício COB 148/2018 PW/rsn, o Sr. Presidente do Comitê Olímpico do Brasil apresentou a este Tribunal, em 12/6/2018, a documentação constante à peça 5. Informa inicialmente que, com base nos entendimentos expostos no ofício anterior, o COB procedeu à análise dos projetos contidos no Sigef (Sistema Integrado de Gestão Esportiva e Financeira) , correspondentes aos repasses realizados à CBE nos anos de 2014 a 2017. A análise, com base na premissa de que o custeio de centro de treinamento, reuniões de assembleia e remuneração de dirigentes não constitui despesa administrativa, teve como resultado os dados já demonstrados na tabela à peça 4, p. 11 e reproduzida à peça 5, p. 2, segundo os quais as despesas administrativas se encontrariam dentro do limite de 20% do valor total repassado em cada um dos quatro exercícios examinados, de acordo com o prescrito no art. 6° da Portaria ME 1/2014.
11.	Declara também o presidente do COB que 'o Sigef foi idealizado para realizar o cálculo do limite de manutenção da entidade (20%) , o que é realizado sobre o valor total do limite orçamentário disponível (orçamento aprovado + verba extra-orçamentária) ', e que 'o sistema automaticamente veda a possibilidade de extrapolação do limite de despesas administrativas'. Não obstante, com o intuito de atender a orientação deste Tribunal, o COB promoveu nova análise dos repasses considerando que o custeio do centro de treinamento, de reuniões de assembleia e de remuneração de dirigentes também constitui despesa administrativa, cujos resultados são os seguintes, conforme tabela à peça 5, p. 3:
	Ano Fiscal
	Orçamento (R$) 
	Manutenção
	Percentual

	2014
	2.338.913,49
	933.825,03
	39,9%

	2015
	2.819.396,29
	1.314.959,82
	46,6%

	2016
	2.720.719,77
	793.419,31
	29,2%

	2017
	2.660.839,82
	761.244,42
	28,6%

12.	Observa-se assim que, a o ser computado como despesa administrativa o custeio do centro de treinamento, de reuniões de assembleia e de remuneração de dirigentes, a confederação Brasileira de Esgrima extrapolou o limite para custeio de despesas administrativas previsto no art. 6° da Portaria ME 1/2014 em todos os exercícios examinados. Noticia o presidente do COB que em 15/12/2017 o Ministério do Esporte editou a Portaria ME 341/2017, com alterações no que diz respeito ao limite previsto e à classificação das despesas administrativas. Com efeito, a Portaria ME 341/2017, de 15/12/2017, estabeleceu parâmetros de utilização de recursos públicos para realização de despesas administrativas necessárias ao cumprimento das metas pactuadas pelo COB, o CPB, o CBC e suas entidades filiadas, e em seu artigo 4°, inciso VII, dispõe que: 'Art. 4° Não serão consideradas despesas administrativas, entre outras: (...) VII - despesas com manutenção de instalações e equipamentos esportivos'. Já o artigo 5° dispõe que 'O COB, o CPB e o CBC deverão respeitar o limite máximo de vinte e cinco por cento dos recursos oriundos do disposto nos art. 9° e 56 da Lei 9.615, de 1998 para custeio de despesas administrativas'. Todavia, nos termos do artigo 13 da mesma Portaria, com a redação dada pela Portaria 354/2017, sua vigência se dá a partir de 2/7/2018, à exceção dos artigos 7°, 8° e 9° que passam a vigorar a partir de 1/1/2018. O parâmetro para análise dos exercícios de 2014 a 2017 é, portanto, a Portaria ME 1/2014.
13.	Não obstante o COB tenha verificado a extrapolação do limite de 20% para custeio de despesas administrativas previsto no art. 6° da Portaria ME 1/2014 em todos os exercícios examinados, conforme tabela constante à peça 5, p. 3 e reproduzida no item 11 desta instrução, deixou de adotar as medidas cabíveis para dar cumprimento às disposições contida no artigo 24, §1°, inciso XII, alínea 'c' do Decreto 7.984/2013:
Art. 24. Os atos sobre procedimentos de que trata o inciso I do art. 23 deverão estabelecer que as despesas realizadas com recursos oriundos da Lei 9.615 de 1998 estejam de acordo com plano de trabalho previamente aprovado, que deverá conter, no mínimo:
 (...) 
§ 1° Os atos de que trata o caput deverão definir, expressa e obrigatoriamente, cláusulas que constarão dos instrumentos de formalização de repasse dos recursos, estabelecendo:
 (...) 
XII - obrigatoriedade de restituição ao COB, ao CPB e à CBC dos valores transferidos, atualizados monetariamente e acrescidos de juros legais desde a data do recebimento, na forma da legislação aplicável aos débitos com a Fazenda Nacional, nos seguintes casos:
 (...) 
c) quando os recursos forem utilizados em finalidade diversa da estabelecida no plano de trabalho
14. 	Cumpre propor seja determinado ao COB que promova a restituição pela CEB dos valores despendidos em custeio de atividades administrativas acima do limite de 20% previsto no art. 6°, inciso I da Portaria ME 1/2014, compreendendo os exercícios de 2014 a 2017, nos termos previstos no art. 24, § 1°, inciso XII, alínea 'c' do Decreto 7.984/2013. Finalmente registra-se que à peça 6 foi acostada documentação apresentada em 5/2/2018 pela Associação Brasileira de Esgrimistas, autora da denúncia objeto do processo Processo 007.407/2016-5.
CONCLUSÃO
15.	O exame da documentação constante às peças 4 e 5 permite concluir que o Comitê Olímpico do Brasil, em cumprimento à determinação contida no item 9.2 do Acórdão 1925/2017-TCU-Plenário, promoveu nova análise das prestações de contas dos recursos recebidos pela Confederação Brasileira de Esgrima, às custas de recursos da Lei Agnelo Piva, nos exercícios de 2014 a 2017, tendo sido constatada a extrapolação do limite de 20% dos recursos repassados para custeio de despesas administrativas em todos os exercícios examinados, conforme tabela à peça 5, p. 3, em afronta ao que dispõe os artigos 2° e 6°, inciso I, da Portaria ME 1/2014. Todavia, não foi noticiada qualquer medida no sentido de reaver os recursos utilizados indevidamente. Cumpre propor assim, em observância ao disposto no Decreto 7.984/2013, artigo 24, § 1°, inciso XII, alínea 'c', que seja determinado ao COB que promova a restituição pela CBE dos valores utilizados para custeio de atividades administrativas acima do limite de 20% dos recursos repassados nos exercícios de 2014 a 2017, conforme tabela constante à peça 5, p. 3.
PROPOSTA DE ENCAMINHAMENTO
16. 	Ante o exposto, submetem-se os autos à consideração superior, propondo: 
16.1.	considerar cumprida a deliberação constante do item 9.2 do Acórdão 1925/2017-TCU-Plenário, quanto à análise ou reanálise das prestações de contas dos recursos recebidos pela Confederação Brasileira de Esgrima às custas de recursos da Lei Agnelo Piva, desde janeiro de 2014 em diante, com apresentação dos resultados dessa análise;
16.2. 	considerar pendente de cumprimento a deliberação constante do item 9.2 do Acórdão 1925/2017-TCU-Plenário, quanto à adoção de providências decorrentes dessa análise;
16.3. 	com fundamento no artigo 71, inciso IX da Constituição Federal e no artigo 45 da Lei 8.443/1992, seja assinado novo prazo de trinta dias, a contar da notificação da deliberação que vier a ser prolatada por este Tribunal, para que o Comitê Olímpico do Brasil, em observância ao disposto no artigo 24, § 1°, inciso XII, alínea 'c' do Decreto 7.984/2013, adote as medidas a seu cargo para promover a restituição, pela Confederação Brasileira de Esgrima, dos valores por ela utilizados para custeio de atividades administrativas acima do limite de 20% dos recursos repassados nos exercícios de 2014 a 2017, em afronta ao que dispõem os artigos 2° e 6°, inciso I, da Portaria ME 1/2014, conforme tabela constante à peça 5, p. 3;
16.4.	seja determinado a esta Secretaria de Controle Externo que monitore o cumprimento da determinação proposta, nos termos do artigo 243 do Regimento Interno do TCU c/c a orientação expedida pela Segecex mediante a Portaria 13/2011."
	É o relatório.

Pedro Henrique Rebello de Mendonça (OAB/RJ 149.272), Amanda Cristina Alves Silva (OAB/DF 61.124) e outros, representando o Comitê Olímpico do Brasil.

Não atuou.

MONITORAMENTO EM PROCESSO DE DENÚNCIA. NOVAS CONSIDERAÇÕES ALINHADAS PELO DESTINATÁRIO DA DETERMINAÇÃO ACERCA DA MATÉRIA TRATADA NOS AUTOS. ANÁLISE. CUMPRIMENTO DA DELIBERAÇÃO MONITORADA. DETERMINAÇÕES. ARQUIVAMENTO.

MONITORAMENTO (MON)

Secretaria de Controle Externo do Trabalho e Entidades Paraestatais (SecexTrab).

Trata-se de monitoramento do cumprimento do item 9.2 do Acórdão 1925/2017-TCU-Plenário, proferido em processo de Denúncia (TC-Processo 007.407/2016-5) relativa a possíveis irregularidades ocorridas na Confederação Brasileira de Esgrima (CBE) , relacionadas à gestão de recursos federais oriundos da Lei Agnelo-Piva (LAP) . 
2.	Como resultado das apurações realizadas, foi constatado que houve a utilização de recursos descentralizados à conta da Lei Agnelo Piva para a realização de despesas de manutenção/custeio da CBE acima do limite de 20% estabelecido pelo art. 23, inciso II, do Decreto 7.984/2013 c/c o art. 6º, inciso I, da Portaria ME 1/2014. Segundo verificado pela então Secex/RJ, a CBE classificou, como finalísticas, as despesas com remuneração de dirigentes e estatutários, assembleias e custeio do Centro de Treinamento localizado na Escola de Educação Física do Exército (EsEFEx) , o que as excluiria do limite. No entanto, a teor do art. 2º. da então vigente Portaria ME 1/2014, essas despesas deveriam ser classificadas como custeio e, portanto, deveriam ser computadas no cálculo do limite. Considerando-se os referidos gastos, verificou-se que os percentuais de despesas de custeio realizadas pela CBE com recursos da LAP atingiram 38,75% em 2014 e 47,19% em 2015.     
3.	Assim, o Tribunal determinou à entidade responsável pela descentralização dos recursos, o Comitê Olímpico do Brasil (COB) que, no prazo de noventa dias, procedesse à análise ou reanálise, conforme o caso, das prestações de contas dos recursos recebidos pela Confederação Brasileira de Esgrima (CBE) , às custas de recursos da Lei Agnelo Piva, desde janeiro de 2014 em diante, deixando de computar como finalísticas as despesas com Assembleias, remuneração de dirigentes e de estatutários, bem como do custeio do Centro de Treinamento, localizado no Rio de Janeiro.
4.	A seguir, o COB encaminhou expediente com o objetivo de demonstrar que procedeu à reanálise das prestações de contas da CBE, porém sem informar a adoção das providências decorrentes dessa análise em atendimento ao que fora determinado pelo Acórdão.
5.	O recálculo segundo os parâmetros do Acórdão 1925/2017-TCU-Plenário resultou na confirmação de que a CBE extrapolou os limites de despesas administrativas pagas com recursos da LAP:
	Ano Fiscal
	Percentual

	2014
	39,9%

	2015
	46,6%

	2016
	29,2%

	2017
	28,6%

6.	Portanto, a SecexTrabalho considerou que foi dado cumprimento parcial ao comando constante do Acórdão 1925/2017-TCU-Plenário.
7.	A título de justificativa, o Presidente do COB manifestou sua discordância quanto à exclusão dos três grupos de despesa da categoria de atividades finalísticas. Demonstrou que, seguindo esse critério, não teria ocorrido a extrapolação dos limites da Portaria ME 1/20014.
8.	De acordo com a entidade, o custeio de centro de treinamento trata-se de investimento direto na atividade-fim da Confederação, pois proporciona condições de preparação técnica dos atletas. Igualmente, defende o custeio das assembleias, porque o órgão executa atividade finalística ao decidir e orientar as ações da entidade. Por fim, considera que a remuneração de dirigentes também se enquadra na categoria, uma vez que estes representam a entidade e promovem as atividades institucionais necessárias ao desenvolvimento do esporte.
9.	A SecexTrabalho divergiu desse entendimento consoante detalhado no relatório anteriormente transcrito. Assim, a unidade técnica propôs considerar parcialmente cumprida a determinação do item 9.2 do Acórdão 1925/2017-TCU-Plenário e sugeriu a expedição de nova determinação ao COB para que este providencie, junto à CBE, a restituição dos valores despendidos no custeio das referidas atividades administrativas acima do limite de 20% previsto no art. 6°, inciso I da Portaria ME 1/2014, compreendendo os exercícios de 2014 a 2017.
10.	Em linhas gerais, manifesto-me de acordo com a unidade técnica, exceto quanto a um dos pontos examinados e ao encaminhamento, conforme será exposto adiante.
11.	Preliminarmente, torna-se necessário esclarecer que, na etapa anterior, entendeu-se pela desnecessidade de ouvir o COB diante do teor do item 9.2 do Acórdão 1925/2017, que determinou a reanálise das prestações de contas da CBE, bem como da percepção de que a situação da CBE, então ouvida no processo, tratava-se de caso isolado. Essa percepção derivou do resultado da FOC executada em 2015, com o objetivo de avaliar a aplicação dos recursos provenientes da Lei Agnelo-Piva (TC-Processo 023.922/2015-0) . Conforme se verifica no processo de consolidação (Acórdão 3162/2016-TCU-Plenário) , não foram registrados achados acerca da matéria.
12.	Com a manifestação do COB juntada nesta fase de monitoramento, ficou claro que a definição do enquadramento de despesas finalísticas e administrativas decorre de orientação geral da entidade. Mais recentemente, em outra FOC de mesma temática, no processo relativo à Confederação Brasileira de Tênis (Acórdão 1837/2019-TCU-Plenário) , foi também relatada a extrapolação do limite no item III.3 do relatório de auditoria, porém sem a formulação de proposta específica naquele momento.
13.	Por conseguinte, afigura-se necessário examinar com mais vagar a possibilidade de incluir os três grupos de despesa mencionados como atividade finalística, de forma a decidir se cabe retirá-los do cômputo do limite então estabelecido pela Portaria ME 1/2014.
II
14.	No processo de Denúncia que originou o monitoramento, verificou-se que não foram computados, como despesas administrativas, diversos dispêndios realizados à conta do Centro de Treinamento, como gastos com pessoal, locação de veículos, passagens, hospedagem, alimentação, custeio de comissão técnicas e atletas, energia elétrica e aluguel, entre outros (peça 32-itens não digitalizáveis-TC-Processo 007.407/2016-5) . Acolhendo a análise efetuada pela então Secex/RJ, o Tribunal considerou que os respectivos gastos se enquadrariam como despesas de manutenção da entidade, ante o que dispunha o art. 2º da Portaria ME 1/2014, especialmente em seu inciso VIII:
	"Art. 2º. (...) São consideradas despesas com o desenvolvimento e manutenção administrativa da entidade:
	I - a despesas com salários, benefícios e encargos trabalhistas pagos a funcionários e membros que mantenham vínculo empregatício ou estatutário com a entidade;
	II - a hospedagem, diárias, passagens, transporte e alimentação da equipe permanente do comitê e confederação, associação paraolímpica ou clube vinculado e filiados funcionários de que trata o inciso I, desde que relacionadas sejam para à realização de atendimento das atividades meio da respectiva entidade;
	(...) 
	IV - a serviços de manutenção predial, tais como:
	a) aluguel de sede, encargos condominiais, tributários (IPTU e taxa de limpeza urbana limpeza) e securitários (contra incêndio) ;
	b) fornecimento de água, luz, telefone e internet; e
	c) manutenção de equipamentos de ar condicionado, elevadores, proteção contra incêndio e vigilância.
	V - segurança, limpeza, lavanderia, aluguel da sede, condomínio, contas de telefone, internet, TV a cabo, água, esgoto, correios, energia elétrica, tratamento do esgoto, manutenção do ar condicionado, transporte de lixo, manutenção dos elevadores e afins;
	VI - à contratação de serviços de informática essenciais voltados à realização das atividades meio da entidade, tais como: serviços de suporte tecnológico, pacotes de software de segurança, inclusive com aquisição de material, e web design de informática;
	VIII - aos custos com serviços administrativos referentes às atividades de preparação técnica, manutenção e locomoção de atletas de que trata a alínea 'e' do inciso III do art. 21 do Decreto nº 7.984, de 2013; (...) "
15.	Além de defender a relação direta da manutenção do centro de treinamento com o atingimento dos objetivos da modalidade, o COB apresentou nota técnica emitida pelo Ministério do Esporte acerca da Portaria ME 341/2017, que sucedeu a Portaria ME 1/2014. Diferentemente da portaria anterior, a Portaria ME 341/2017 especificou com maior nível de detalhe a diferenciação entre despesas administrativas e finalísticas e, em seu art. 4º, inciso VII, estabeleceu que não são considerados despesas administrativas os gastos com manutenção de instalações e equipamentos esportivos. Anote-se também que a Portaria ME 341/2017 passou a vigorar a partir de 2/7/2018. 
16.	Ao tratar do assunto, a Nota Técnica 10/2018/DEBAR/SNEAR, datada de 30/5/2018 (fls. 9/10-peça 05) , registrou que:
	
	"Embora o Comitê Olímpico genericamente se valha do conceito "Centro de Treinamento", adota-se para efeito de elucidação o Centro de Treinamento Time Brasil (instalado no Parque Aquático Maria Lenk) e o Centro de Treinamento de Ginástica Artística (montado na Jeunesse Arena) . Tais instalações contêm para usufruto de atletas: modernos equipamentos esportivos e tecnológicos, refeitórios, salas de estudos, salas para descanso, salas para aquecimento, salas para avaliação, salas de fisioterapia etc. Tal estrutura indubitavelmente vincula-se as despesas com as quais devem ser aplicados os recursos públicos de que tratam os artigos 9º e 56 da Lei no. 9.615, de 1998, ou seja, despesas com atividade-fim, conforme definições contidas no Decreto no. 7984, de 2013:
	(...) 
	'Art. 21 Os recursos a que se referem o caput e o §1 do art. 20 serão aplicados em programas e projetos de:
	(...) 
	III - preparação técnica, manutenção e locomoção de atletas;
	(...) 
	Parágrafo único. Para efeito do disposto neste Decreto, considera-se:	
	(...) 
	III-preparação técnica, manutenção e locomoção de atletas - preparo, sustentação e transporte de atletas, além de:
	a) aquisição e locação de equipamentos desportivos para atletas, técnicos e outros profissionais;
	b) serviços de profissionais de saúde para atletas, técnicos e outros profissionais;
	c) alimentação e nutrição para atletas, técnicos e outros profissionais;
	d) moradia e hospedagem para atletas, técnicos e outros profissionais, e
	e) custos com serviços administrativos referentes às atividades de preparação técnica, manutenção e locomoção de atletas;'
	
	(...) inclusive, para não restar dúvidas, também entende-se enquanto despesas finalísticas aquelas relativas a manutenção predial e encargos correlatos dos centros de treinamento, como por exemplo gastos com energia elétrica, água, IPTU, etc. Destaca-se, ainda, que este entendimento considera o fato de a sede do COB ser em local distinto de seus centros de treinamento. Caso, futuramente, o COB opte por transferir sua sede administrativa para dentro de um centro de treinamento, novo entendimento pode ser estabelecido." [Grifos no original.]
17.	Embora o parecer do Ministério do Esporte se refira à Portaria 341/2017, entendo que a argumentação possa ser aplicada para acolher, como finalísticas, as despesas efetuadas com o Centro de Treinamento da CBE durante a vigência da Portaria 1/2014. Isso porque, independentemente das disposições das portarias editadas, o parecer demonstra concretamente que há fundamento fático e justificativa técnica para vincular tais despesas aos objetivos da Lei Agnelo-Piva e de seu decreto regulamentador. 
18.	Quanto ao aspecto jurídico, o art. 2º, inciso VII, da Portaria 1/2014 considerava explicitamente, como despesa administrativa para fins de cômputo do limite, os custos com serviços administrativos referentes às atividades de preparação técnica. Com o enquadramento do custeio dos centros de treinamento na categoria relativa à preparação técnica, ficaria afastada a possibilidade de considerar tais despesas como atividade-fim. No entanto, quando se observa que o Decreto 7984/2013 autorizou expressamente a utilização dos recursos da LAP nessa categoria, conclui-se que há uma antinomia passível de ser solucionada pelo critério hierárquico, o que resulta na prevalência das disposições do referido regulamento. Tanto é assim, que a Portaria 1/2014 foi substituída pela Portaria 341/2017, que corrigiu a impropriedade normativa ao retirar os serviços administrativos referentes às atividades de preparação técnica do rol de despesas administrativa (art. 3º) e definir, no art. 4º, inciso VII, que são finalísticos os gastos com manutenção de instalações e equipamentos esportivos. 
19.	Por outro lado, não custa repisar que essas despesas devem se referir exclusivamente ao custeio do centro de treinamento, como pontuado pela nota técnica. Caso haja a ocupação conjunta de instalações pelo centro de treinamento e setores administrativos da confederação, caberá efetuar a contabilização separada ou, caso esta seja inviável, o respectivo rateio para fins de aplicação dos recursos.
20.	Portanto, com relação às despesas com centro de treinamento, manifesto-me em linha de divergência com a SecexTrabalho.
III
21.	O custeio das assembleias envolve uma ampla e variada gama de despesas, podendo abarcar diárias, passagens, material de escritório, aluguel de espaço, etc. O Tribunal considerou que não havia vinculação às atividades finalísticas ante a correlação direta desses dispêndios com as despesas administrativas mencionadas no art. 2º. da Portaria 1/2014 (transcrição acima) .
22.	Segundo se verifica às fls. 07/09-peça 56 do TC-Processo 007.407/2016-5 (denúncia apensa) , o COB argumentou que a assembleia se constitui em órgão indispensável para o funcionamento de qualquer associação, pois tem o objetivo de deliberar sobre os mais relevantes temas relacionados à atividade das entidades. Em vista disso, argumenta que não existe associação sem assembleia e, consequentemente, a assembleia exerce atividade-fim. Por conseguinte, defendeu que não se poderia equiparar as despesas que viabilizam a assembleia àquelas constantes do art. 2º. da Portaria 1/2014, que se referem às atividades cotidianas das entidades. Nesse contexto, sustentou que o custeio das assembleias não pode ser classificado no rol do art. 2º da Portaria ME 1/2014, vez que este se afiguraria taxativo e não faz menção à referida categoria. Por outro lado, defendeu que as despesas com assembleia tenham, como fundamento, o art. 3º. da norma, que definiria as despesas finalísticas de modo exemplificativo. 
23.	Idênticos argumentos, porém versando sobre a aplicação da Portaria ME 341/2017, foram apresentados pelo COB ao Ministério do Esporte, que não os acatou, consoante se observa na Nota Técnica 10/2018/DEBAR/SNEAR (fls. 10/14-peça 05) . 
24.	Ao examinar a questão no âmbito da Portaria 341/2017, o parecer contestou a versão de que o rol de despesas administrativas seria taxativo e de que os gastos finalísticos comporiam lista exemplificativa. Segundo o Ministério, no caso da referida Portaria, ambas as listas seriam exemplificativas, pois os respectivos dispositivos continham a expressão "entre outras". Em consequência, o fato de não haver menção à assembleia no rol de despesas administrativas não autorizava concluir que esta fosse atividade-fim.
25.	Igualmente, a nota técnica considerou improcedente a argumentação de que a assembleia seria atividade finalística por ser o órgão máximo da entidade e por ter incumbência deliberativa. Como fundamento, o parecer efetuou a comparação entre as competências do COB definidas no estatuto da entidade, as quais incluem diversas atividades finalísticas, e as competências estatutárias da assembleia, para concluir que:
	"Lidas as competências da Assembleia Geral do COB - acima expostas (art. 35 do estatuto) -verifica-se que estas não guardam consonância objetiva, imediata, direta, com as competências do COB que noutras palavras, referem-se as atividades finalísticas da entidade. Ou seja, as atividades da assembleia-geral caracterizam-se fundamentalmente enquanto atividade meio, muito embora admita-se a possibilidade de, em doses homeopáticas, possuir polimento de finalística. As competências do COB estão contidas no art. 39 de seu estatuto. (...) 
	Contudo, o fato de a assembleia-geral tomar importantes e inúmeras decisões que afetam os rumos da entidade e, potencialmente, de suas ações finalísticas, não se trata da efetiva consecução de suas ações de implementação."
26.	Entendo que exame semelhante pode ser efetuado no caso em tela para concluir que não há fundamento para se incluir o custeio da assembleia como despesa finalística.
27.	Embora não contenham a expressão "entre outras", os arts. 2º e 3º da então vigente Portaria ME 1/2014 apresentam listas de despesas administrativas e finalísticas de caráter exemplificativo. Isso ocorre, porque os dois artigos, em parágrafo único, asseguram que as despesas relacionadas não integram um rol fechado ("Para fins de aplicação desse dispositivo, deverão ser observadas sempre a razoabilidade e a interpretação sistemática, para discriminar despesas administrativas" e "Para fins de aplicação desse dispositivo, deverão ser observadas sempre a razoabilidade e a interpretação sistemática, para discriminar despesas que não configurem ou consubstanciem atividades meio da entidade") .
28.	Portanto, a ausência de menção à assembleia no art. 2º da Portaria ME 1/2014 não significa que se trata de atividade-fim.
29.	Ao se analisar as competências da CBE e das assembleias definidas no estatuto[footnoteRef:2], observa-se que, tal como verificado no caso do COB, as assembleias da entidade não executam atividades finalísticas. Conforme o art. 23 da norma interna, a assembleia-geral ordinária tem as competências de apreciar o relatório de gestão e as contas do exercício findo, decidir sobre qualquer matéria especificada na convocação e eleger dirigentes. Por sua vez, o art. 25 do estatuto define que compete à assembleia-geral extraordinária: decidir sobre matérias previstas na convocação, eleger dirigentes para complementação de mandato, aprovar o regimento, interpretar ou alterar o estatuto, autorizar despesas e créditos extra-orçamentários, autorizar a aquisição ou venda de títulos de rendas e imóveis, referendar a filiação de entidades, decidir sobre a desfiliação, aplicar penalidades, eleger ou destituir membros, decidir sobre as eleições, decidir sobre a desfiliação do organismo internacional e decidir sobre a extinção da entidade. [2:  Disponível em www.cbesgrima.org.br, acesso em janeiro/2020.] 
30.	Em conclusão, cabe considerar que o custeio de assembleias afigura-se como despesa administrativa. Consequentemente, no período de 2014 a 2017, os respectivos dispêndios submetiam-se ao limite então previsto pela Portaria 1/2014.
IV
31.	No tocante às despesas com remuneração de dirigentes, é necessário esclarecer preliminarmente que os dirigentes constituem-se em membros que possuem vínculo estatutário com a confederação. Por esse motivo, o Tribunal considerou indevido o cômputo das respectivas despesas como se fossem finalísticas, tendo em conta que a Portaria 1/2014 assim preceituava:
	"Art. 2º. (...) São consideradas despesas com o desenvolvimento e manutenção administrativa da entidade:
	I - a despesas com salários, benefícios e encargos trabalhistas pagos a funcionários e membros que mantenham vínculo empregatício ou estatutário com a entidade; (...) ".
33.	A Portaria  ME 1/2014 foi substituída pela Portaria ME 341/2017, que trouxe disposição semelhante, mas com maior detalhamento, conforme se transcreve:
	"Art. 3º São despesas administrativas, entre outras: 
	I - pagamento de remuneração daqueles que mantenham vínculo empregatício ou estatutário com a entidade, compreendendo as despesas com pagamentos de impostos, contribuições sociais, Fundo de Garantia do Tempo de Serviço - FGTS, férias, décimo terceiro salário, salários proporcionais, verbas rescisórias, benefícios e demais encargos sociais e trabalhistas." 
33.	Em sua manifestação às fls. 07/09-peça 56 do TC-Processo 007.407/2016-5 (denúncia apensa) , o COB alegou que a remuneração do presidente da entidade não poderia ser considerada despesa administrativa, eis que o Presidente exerce funções de representação e atividades de cunho institucional. Argumentou que o inciso I do art. 2º. da Portaria 1/2014 não poderia ser interpretado literalmente, devendo prevalecer a orientação do parágrafo único do dispositivo, que propugna "a razoabilidade e a interpretação sistemática, para discriminar despesas administrativas". Nessa esteira, sustentou que a remuneração do Presidente não poderia ser equiparada à dos funcionários com vínculo empregatício. E, por fim, alegou que o TCU, ao realizar a FOC apreciada pelo Acórdão 3162/2016-TCU-Plenário, não questionou o enquadramento da remuneração do dirigente máximo como despesa finalística.
34.	A mesma argumentação foi produzida pelo COB perante o Ministério do Esporte com respeito à aplicação da Portaria ME 341/2017. Novamente, o Ministério do Esporte considerou improcedentes as alegações, consoante se observa na Nota Técnica 10/2018/DEBAR/SNEAR (fls. 14/15-peça 05) .
35.	De acordo com a referida nota, a leitura do estatuto do COB deixava claro que dezenove, das vinte competências atribuídas ao Presidente, não tinham vinculação com atividades-fim. Apenas uma competência  ("XVII - representar o COB em juízo ou fora dele, podendo delegar tal poder ao Vice-Presidente ou constituir procurador.")  teria alguma conexão com o argumento desenvolvido. 
36.	No que se refere ao Acórdão 3162/2016-TCU-Plenário, o parecer opinou que o julgado não teria repercussão no caso em análise, porque, no âmbito daquela auditoria, a remuneração dos dirigentes fora questionada apenas sob o enfoque do teto remuneratório e não quanto à observância ao limite de despesas administrativas.
37.	Também foi comentado que não haveria margem para dúvidas quanto ao enquadramento da remuneração dos dirigentes, já que o art. 3º da Portaria 341/2017 expressamente classificou esse item como despesa administrativa. 	
38.	Ao final, a nota técnica teceu considerações voltadas para os aspectos fáticos das atribuições dos dirigentes, em especial do Presidente, nos seguintes termos:
	"4.4.6. A figura do presidente do COB há de existir independente da gestão de recursos públicos, como certamente ocorreu no passado e, por se tratar de entidade privada - executora de interesse público, é verdade -, inadmissível conceber que a remuneração de seu dirigente máximo se dê enquanto despesa finalística. Modificam-se as ações finalísticas, os projetos, os programas, mas a figura do presidente continuará existindo. Trata-se, pois, de cargo icônico ao funcionamento da entidade, para efeito de sua manutenção, sua existência e, portanto, sua remuneração não pode ser confundida como despesa finalística."
39.	Segundo avalio, as conclusões da área técnica do Ministério do Esporte podem ser aproveitadas neste processo ante a identidade das disposições da Portaria 1/2014 e da norma sucessora.
40.	Logo, não há fundamento para considerar a remuneração de dirigentes como despesa finalística.
V
41.	Analisada a manifestação do COB e afastada parcialmente a argumentação produzida, cabe agora formular o encaminhamento adequado ao contexto observado nos autos.
42.	Diante da inadequação do cômputo de despesas finalísticas, a SecexTrabalho propôs determinar ao COB que adotasse providências para obter a restituição, pela Confederação Brasileira de Esgrima, dos valores indevidamente utilizados.
43.	Manifesto-me, contudo, em linha de divergência com essa proposta.
44.	Ficou evidente no processo que, durante a vigência da Portaria ME 1/2014, o cômputo das despesas relativas às assembleias e à remuneração de dirigentes efetuado pela CBE (e, certamente, pelas demais confederações) derivou da interpretação dada pelo COB à norma. Lembre-se que essa interpretação foi formulada pelo Comitê no uso de suas atribuições de entidade orientadora dos critérios e dos limites de realização das despesas, conforme estabelecido pelo art. 23, inciso II, do Decreto 7984/2013, in verbis:
	"Art. 23. Serão publicados no Diário Oficial da União no prazo máximo de cento e vinte dias, pelo COB, pelo CPB e pela CBC, contado da data de publicação deste Decreto, atos disciplinando: 
	I - procedimentos para a descentralização dos recursos e a respectiva prestação de contas; e 
	II - critérios e limites para despesas administrativas necessárias ao cumprimento do objeto pactuado a serem realizadas com recursos descentralizados pelas entidades beneficiadas e daqueles referentes a passagens, hospedagem, transporte e alimentação dos dirigentes e funcionários das entidades mencionadas no caput e das conveniadas, observado o disposto no art. 22." [o art. 22 refere-se ao ato do Ministro do Esporte com definição do limite para realização de despesas administrativas.]
   
45.	Todavia, ficou também caracterizado que o enquadramento dos dispêndios finalísticos e administrativos estabelecido pela Portaria ME 1/2014 deu origem a numerosas dúvidas, a tal ponto que se tornou indispensável editar nova portaria em 15/12/2017 (Portaria ME 341/2017) , desta vez com maior detalhamento da classificação das despesas, consoante já se comentou nesta proposta. Ainda assim, o Ministério do Esporte concedeu às entidades um período de adaptação para aplicação das novas definições. Inicialmente, o art. 13 da referida Portaria ME 341/2017 fixou que a vigência das novas disposições se daria a partir de 2/7/2018. Mais tarde, por meio da Portaria ME 198/2018, o prazo foi estendido até 3/12/2018.
46.	Mesmo com a edição da Portaria ME 341/2017, a questão continuou controversa, tanto que o COB encaminhou consulta ao Ministério do Esporte acerca do tema, o que resultou na expedição da já aqui citada Nota Técnica 10/2018/DEBAR/SNEAR, de 30/5/2018, em resposta.
47.	Em 27/12/2018, o Ministério editou a Portaria ME 375/2018, que alterou a Portaria ME 341/2017, para incluir detalhamento adicional de despesas e elevar o limite de gastos administrativos para 25%.
48.	Embora algumas das despesas ora examinadas pudessem ser enquadradas nos termos da Portaria ME 1/2014 de forma mais direta, há que se levar em conta que a questão demorou a ser pacificada pelo Ministério do Esporte. Também cabe considerar que a CBE seguiu a orientação então sustentada pelo COB no uso de suas competências e que os recursos foram utilizados em despesas administrativas que visaram a beneficiar a entidade. Nessa situação, penso que seria medida de excessivo rigor exigir que a CBE e as demais confederações realizassem a restituição dos recursos gastos no passado com as referidas despesas, especialmente porque esse ressarcimento irá afetar o futuro custeio das atividades esportivas e do apoio concedido aos atletas, agravando as dificuldades financeiras enfrentadas pelo desporto brasileiro.
49.	Por outro lado, cabe ressaltar que o entendimento acerca da classificação das despesas finalísticas e administrativas restou consolidado a partir de dezembro de 2018, com a entrada em vigor da Portaria ME 341/2017, cujas disposições foram objeto de esclarecimento pela Nota Técnica 10/2018/DEBAR/SNEAR. Em consequência, a partir do exercício de 2019, o cômputo das despesas a serem realizadas com os recursos da LAP deve seguir as disposições da norma com exatidão, em especial quanto à classificação dos gastos com assembleias e remuneração de dirigentes na categoria de despesas administrativas. 
50.	A fim de alcançar esse objetivo, entendo necessário determinar à Secretaria Especial do Esporte, sucessora do Ministério, que, a partir do referido marco temporal, exija do COB a demonstração de cumprimento dos limites e do enquadramento de despesas administrativas conforme os parâmetros definidos pela norma mencionada no art. 22 do Decreto 7984/2013 (atualmente, a Portaria ME 341/2017) , adotando as providências necessárias para obtenção de ressarcimento e informando ao Tribunal, caso verificadas irregularidades.
51.	Tendo em vista que compete ao COB descentralizar e fiscalizar os recursos aplicados pelas confederações, cabe também expedir determinação congênere à entidade.
52. 	De sua vez, a Segecex deverá adotar as medidas necessárias para estabelecer o procedimento a ser seguido pelas unidades jurisdicionadas na divulgação das informações, de modo que tais informações possam ser inseridas na rotina de acompanhamento da aplicação de recursos da Lei 9615/1998 já efetuada pelo TCU.
53.	Com base nesse desfecho, afigura-se cumprido o item 9.2 do Acórdão 1925/2017-TCU-Plenário, podendo-se concluir o monitoramento e arquivar-se este processo.
Ante o exposto, manifesto-me por que o Tribunal aprove o acórdão que ora submeto à apreciação deste Colegiado.
TCU, Sala das Sessões Ministro Luciano Brandão Alves de Souza, em 4 de março de 2020.
AUGUSTO SHERMAN CAVALCANTI 
Relator